【裁判字號】    89,重訴,49
【裁判日期】    890904
【裁判案由】    拆屋還地等
【裁判全文】
臺灣高雄地方法院民事判決  八十九年重訴字第四九號
    原      告  高雄市政府
    法定代理人  丙○○
    訴訟代理人  甲○○律師
    被      告  乙○○      住.
右當事人間請求返還房屋等事件，本院判決如左：
    主    文
被告應將坐落高雄市○○區○○段一小段第壹貳貳零、第壹貳貳壹、第壹貳貳貳等三
筆土地上，如附圖一所示Ａ、Ｂ部分之地上物拆除，並將上開三筆土地交還與原告。
被告應給付原告新台幣肆拾陸萬零肆佰壹拾肆元及自民國八十九年八月六日起至清償
日止，按年息百分之五計算之利息。
被告應給付原告自民國八十八年七月一日起至拆除地上物之日止，按占用上開三筆土
地面積之公告地價，年息百分之十計算之使用補償金及自民國八十九年八月六日起至
清償日止，按年息百分之五計算之利息。
訴訟費用由被告負擔。
本判決第一項於原告以新臺幣肆拾陸萬元或同額之銀行可轉讓無記名定期存款單；第
二項於原告以新臺幣拾陸萬元或同額之銀行可轉讓無記名定期存款單，為被告供擔保
後，得假執行。
  實
甲、原告方面：
一、聲明：除擔保金額外，如主文所示。
二、陳述：
  (一)緣坐落高雄市○○區○○段一小段第一二二０、一二二一（面積各為二三㎡）、
    一二二二（面積一九㎡）、一二二六（面積二五㎡）、一二二七（面積二七㎡）
    地號五筆建地，合計面積一一七㎡，為高雄市所有，此有後附土地登記謄本五紙
    為憑。詎料上開五筆土地被人無權占用，在其上蓋有地上物（占用面積以實測者
    為準），並設有門牌號碼為高雄市○○區○○里○○路七五之一及七五之二號，
  此有高雄市稅捐稽徵處房屋現值核計表二紙為證。按上開市有土地上之違建房屋
    現為被告乙○○所有，此有高雄市房屋稅籍紀錄表二紙可參，是被告有無權占用
    上開五筆土地之處，為此爰依民法第七百六十七條規定，訴請拆屋還地。
  (二)按「無法律上之原因而受利益，致他人受損害者，應返還其利益」，「又．．無
    權占有他人土地，可能獲得相當於租金之利益為社會通常之觀念．．。」為民法
    第一百七十九條前段所明定及最高法院六十一年台上字第一六九五號判例意旨所
    揭示。查坐落於高雄市○○區○○段一小段第一二二０、一二二一、一二二二、
  一二二六、一二二七地號等五筆土地，為高雄市所有。被告自七十五、七十六年
    間起，即予以無權占用上開五筆土地至今，惟未向原告繳交無權占用之「使用補
    償金」，顯見被告並無法律上原因而享有相當於租金之不當得利，致造成原告之
    損害，依前揭法條及判例意旨，被告自應返還其不當得利與原告。職是若比照土
    地法第一０五條、第九十七條計算租金之規定及依平均地權施行細則第二十一條
    公有土地之公告地價為其申報地價之規定，以其申報地價乘以其所占用之面積，
    再乘以各年度之年息率，則被告自七十五年七月起至八十年六月底止及自八十二
    年七月起至八十八年六月止，共應給付與原告之「使用補償金」共八二六五五八
    元，又自民國八十八年七月一日起迄至前揭地上物拆除完畢日止，其間被告亦享
    有相當於租金之不當得利，亦應一併給付使用補償金與原告；上開之債權均係以
    支付金錢為標的，原告自得依民法第二百三十三條第一項規定請求被告給付其遲
    延之利息。
  (三)依高雄市政府財政局八十九年五月二日高市財政四字第四七八一號函暨其附件所
    載，占用原告名下所有坐落新興區○○段○○段第一二二六、一二二七地號市有
    土地之人為陳皇基，而非被告；復依新興地政事務所八十九年七月十五日對新興
    段一小段第一二二０、一二二一、一二二二地號市有土地複丈結果，被告對上開
    三筆市有土地占用面積分別為二三㎡、二三㎡及一九㎡（包括木造房占用及空地
    占用），職是，原起訴狀「訴之聲明」之第一、二項中，有敘及第一二二六、一
    二二七地號土地者，應予剔除，亦即原起訴狀訴之聲明中有關拆屋還地及請求給
    付使用補償金之範圍應予減縮。
三、證據：提出高雄市○○區○○段一小段第一二二０、一二二一、一二二二、一二
    二六、一二二七地號之地籍圖謄本、土地登記謄本各一份，被告之房屋現值核計
    表影本二份、被告之房屋稅籍紀錄表影本二份、被告應付使用補償金數額之計算
    表二份、高雄市政府地政處新興地政事務所土地複丈成果圖一份、高雄市政府財
    政局八十九年五月二日高市財政四字第四七八一號函暨其附件影本各一份為證。
乙、被告方面：
    被告未於言詞辯論期日到，亦未提出書狀作何聲明或陳述。
    理    由
一、訴狀送達後，原告不得將原訴變更或追加他訴。但擴張或減縮應受判決事項之聲
    明者，不在此限，民事訴訟法第二百五十五條第一項第三款定有明文。查原告原
    主張被告乙○○應將坐落高雄市○○區○○段一小段第一二二０號、第一二二一
    號、第一二二二號、第一二二六號、第一二二七號五筆建地上，被告所有之地上
    物予以拆除，並將上開五筆土地交還與原告，及給付無權占有相當於租金之利益
    ，暨法定遲延利息，惟其後變更不再請求第一二二六號、第一二二七地號之部分
    ，核屬減縮應受判決事項之聲明，揆諸上開規定，尚屬正當，應予准許。又被告
    受合法通知，未於言詞辯論期日到場，查無民事訴訟法第三百八十六條各款所列
    情形，茲依原告之聲請，由其一造辯論而為判決，合先敘明。
二、按所有人對於無權占有或侵奪其所有物者，得請求返還之；對於妨害其所有權者
    ，得請求除去之，民法第七百六十七條前段、中段定有明文。本件原告依所有權
    之法律關係請求被告拆屋還地。而原告主張之事實，業據其提出土地登記簿謄本
    、地籍圖謄本各三份為證，並有高雄市政府地政處新興地政事務所八十九年七月
    十七日法土字第五六００號土地複丈成果圖一份在卷可佐。而被告則經合法通知
    ，未到庭爭執，亦未提出書狀作何聲明或陳述，原告之主張自堪信為真實。從而
    原告依據所有權之法律關係，請求被告拆屋還地，即屬正當，應予准許。
三、次按無法律上原因而受利益，致他人受損害者，應返還其利益。雖有法律上原因
    ，而其後已不存在者，亦同，民法第一百七十九條定有明文。故其得請求之範圍
    ，應以對方所受之利益為度。而無權占有他人土地，可能獲得相當於租金之利益
    ，為社會通常之觀念（參照最高法院六十一年台上字第一六九五號判例）。又城
    市地方房屋之租金，以不超過土地及建築改良物申報總價額年息百分之十為限；
    又第九十七條之規定，於租用基地建築房屋，準用之，土地法第九十七條第一項
    、第一零五條定有明文。所謂土地總價額，係以法定地價為準，土地法施行法亦
    有明文。而法定地價，依土地法第一百四十八條規定，係土地所有人依該法規定
    所申報之地價。又公有土地以其公告地價為申報地價，免予申報，平均地權施行
    細則第二十一條亦有明文。本件被告既係無權占有原告所有之土地，已如前述，
    且獲有相當於租金之不當得利，致原告受有無法使用收益該土地之損害，從而原
    告請求被告給付相當於租金之損害金，揭諸前開說明，即屬正當，應予准許。至
    於損害金額之計算，本院斟酌系爭房屋及土地之位置、四週狀況，以及目前社會
    經濟等情況，認以按土地申報總額年息百分之十計算相當於租金之不當得利仍為
    適當。據此，原告請求被告依上開之規定，以其申報地價乘以其所占用之面積，
    再乘以各年度之年息率，則被告自七十五年七月起至八十年六月底止及自八十二
    年七月起至八十八年六月止，共應給付與原告之「使用補償金」共四十六萬零四
    百十四元（計算式如附表），又自民國八十八年七月一日起迄至前揭地上物拆除
    完畢日止，被告亦享有相當於租金之不當得利，亦應一併依上開標準給付使用補
    償金與原告，顯尚未逾本院認為適當之損害金額範圍內。從而原告請求被告應給
    付四十六萬零四百十四元及自八十九年八月六日起至清償日止，按年息百分之五
    計算之利息。及被告應給付原告自八十八年七月一日起至拆除地上物之日止，按
    占用上開三筆土地面積之公告地價，年息百分之十計算之使用補償金及自民國八
    十九年八月六日起至清償日止，按年息百分之五計算之利息，即屬正當，應予准
    許。
四、原告陳明願供擔保以代釋明，請求為假執行之宣告，核無不合，爰酌定擔保金額
    宣告之。
五、據上論結：本件原告之訴為有理由，並依民事訴訟法第三百八十五條第一項前段
    、第七十八條、第三百九十條第二項，判決如主文。
中    華    民    國    八十九    年      九      月          四        日
                                  臺灣高雄地方法院民事第二庭
                                      法  官  陳  信  伍
右為正本係照原本作成。
如對本判決上訴，須於判決送達後二十日內向本院提出上訴狀。
中    華    民    國    八十九    年      九      月          四        日
                                      書記官  李  梅  芬


司法院資訊處製作；財團法人民間司法改革基金會備份。
